臺灣高等法院刑事判決　　　　　　　　96年度上訴字第1284號
上　訴　人
即　被　告　甲○○
選任辯護人　徐光佑律師
　　　　　　林長泉律師
上列上訴人因偽造有價證券等案件，不服臺灣臺北地方法院94年
度訴字第1329號，中華民國96年2月7日第一審判決（起訴案號：
臺灣臺北地方法院檢察署93年度偵緝字第1797號），提起上訴，
本院判決如下：
    主  文
原判決撤銷。
甲○○意圖供行使之用，而偽造支票，處有期徒刑肆年貳月。如
附表所示之支票紙關於發票日之記載均沒收。
    事  實
一、甲○○原從事房地產仲介業務，丙○○乃富善國際股份有限
    公司（下稱富善公司）之負責人，於民國93年2月間，丙○○因公司經營不善亟需資金，欲以個人名下不動產向銀行辦
    理貸款，並經友人之介紹委託甲○○辦理，詎甲○○見有機
    可乘，於民國93年2月間某日，竟意圖為自己不法之所有，
    向丙○○詐稱因其信用不佳，必須先以支票向銀行徵信始得
    辦理貸款等，丙○○因需款孔急，亦一時失察而信以為真，
    陷於錯誤而交付富善公司所使用如附表所示面額各100萬元
    之支票3紙（下稱系爭支票3紙，原本有扣案）予甲○○收執
    。因丙○○認為所交付之支票僅為徵信所用，故並未在該三
    紙支票上填載屬於支票應記載事項之發票年月日，也僅簽名
    （英文名）於其上，未蓋用發票人富善國際股份有限公司留
    存於金融機構之印鑑章。甲○○於取得該三紙支票後不久，
    即欲持以向丁○○借貸金錢，並以該三紙支票供作擔保，惟
    因該三紙支票上欠缺發票年月日此一應記載事項，甲○○乃
    基於行使偽造有價證券之犯意，於93年2月間下旬某日，在
    不詳地點，接續偽造填載前開系爭三紙支票之發票日期為「
    93年2月24日」，並於支票背面背書後，交付予為丁○○處
    理此一借貸事務之員工趙漢明以供行使，趙漢明並要求甲○○於系爭支票3紙之背面簽名背書後，當場交付丁○○所有
    之240萬元現金予甲○○收受。惟甲○○屆期未還款且避不
    見面，丁○○即委託趙漢明於93年3月11日提示上開支票，
    因存款不足且欠缺富善公司之發票人印鑑而不獲兌現，銀行
    再通知丙○○，始察悉上情。
二、案經丙○○告訴及臺北市政府警察局信義分局報告臺灣臺北
    地方法院檢察署檢察官偵查起訴。
    理    由
一、訊據被告甲○○固承稱有在系爭支票3紙上填寫發票日期，
    並交付予趙漢明之事實，然矢口否認有偽造有價證券犯行，
    辯稱：告訴人丙○○開立三紙支票交給伊，就是叫伊拿去向
    金主借錢，丙○○交票給伊時正好在車上，是丙○○叫伊代
    填發票日的；因伊剛好之前有向丁○○借錢，就將系爭支票
    3 紙交予丁○○的員工趙漢明，請趙漢明問丁○○是否願意
    借錢給丙○○，後來有沒有借伊也不知道云云。
二、經查：
  (一)告訴人丙○○於93年2月間某日，將所經營之富善國際股份
    有限公司所使用如附表所示之系爭支票3紙交予被告，惟未
    記載發票日及蓋用發票人富善公司留存印鑑，發票日係被告
    所填寫一節，業據證人即告訴人丙○○於原審及本院審理時
    證述明確，即被告對此事實亦不爭執。且徵諸扣案之系爭支
    票原本3紙，以肉眼辨別即可察悉填寫發票人簽章與金額（
    含國字大寫與阿拉伯數字）所用之筆，顯與填寫發票日之筆
    跡不同，復有系爭支票原本3紙扣案（見原審卷一第9頁證物
    袋）可資佐證，此部分事實堪以認定。
  (二)被告雖辯稱：告訴人丙○○開立三紙支票交給伊，就是叫伊
    拿去向金主借錢，丙○○是在車上把票交給伊，丙○○就叫
    伊把發票日填上去，伊是經丙○○同意始填寫日期的云云。
    惟此為告訴人丙○○所否認，告訴人丙○○於原審時證稱：
    我簽發支票給被告是要辦貸款的徵信，沒寫日期，只有簽英
    文名字，沒有蓋章等語（見原審卷二第11頁背面、12頁正面
    ）；於本院審理時再證稱：這三張支票是我在車上交給被告
    的，被告把支票拿走後我就沒有再看到這三張支票了等語（
    見本院卷第39頁背面）。衡情告訴人既當面交付支票予被告
    ，若有填寫日期之需要，告訴人既為票主，理應由其自行填
    寫，且僅係瞬間舉手之勞，同在場之告訴人有何困難行之，
    焉有委以被告代勞，徒生爭議之必要？況被告於偵查中初先
    否認系爭3紙支票之發票日為其所填寫，辯稱是告訴人自己
    所寫，拿到的時候就寫好日期了云云（見同上偵卷第200、
    201頁94年8月12日訊問筆錄）；至起訴後，原審及本院審理
    中，始再改稱係告訴人委請其所代填，是當著告訴人的面所
    填云云，前後供詞顯有矛盾，亦難採信。至證人乙○○於本
    院審理時到庭所證：於93年中擔任國泰世華銀行消費金融部
    專員，曾在被告家中看過被告和告訴人，當時告訴人要申請
    貸款，（提示系爭3紙支票影本）我有在桌上看到這3張支票
    ，票上只有簽名，沒有蓋章，我看到時好像沒有填發票日，
    是被告和告訴人其中一人當場填的，填日期的時候，確定告
    訴人有在場云云（見本院卷第38頁正面、背面）；惟證人乙○○所證有在被告家中看到被告和告訴人，同時有看到系爭
    支票3紙一節，為證人丙○○當庭所否認，其證稱：我在車
    上把支票交給被告後，就沒有再看到支票了，證人乙○○說
    的並不實在等語（見本院卷第39頁背面）；亦與被告所辯：
    係在車上自被告處收受系爭支票3紙，在車上依被告指示填
    寫日期等情並不相符，證人乙○○所證有在被告家中看到被
    告和告訴人其中一人當場在系爭支票3紙上填寫發票日云云
    ，應非事實，不足採信，亦不足為被告有利之認定。
  (三)再被告以辦理貸款徵信為由向告訴人騙得系爭支票3紙得手
    以後，即持以向丁○○為自己借貸240萬元現金得手，迄今
    仍未歸還之事實，業據證人丁○○於偵查及本院審理時、證
    人趙漢明於原審中證述明確。而關於被告取得系爭支票3紙
    之原因，被告於93年12月10日偵查中先辯稱：系爭支票3紙
    係告訴人給予我的佣金，要我代為辦理臺北市○○街及臺北
    縣汐止市不動產之過戶及高額貸款，．．．（為何未完成就
    開票給你當仲介費）丙○○說可以先開票，我可能會幫他代
    墊費用云云（見偵緝字第1797號卷第10 頁背面、第11頁正
    面）；於93年12月21日偵查中辯稱：該三紙支票是告訴人要
    給我的佣金、代墊款及處理銀行撤銷查封之費用，我請告訴
    人給我一個保證，支票是告訴人同意我拿去調現周轉使用，
    ．．．我拿告訴人的3張支票於票後背書，請我朋友調240萬
    元，後來因高利，我沒拿云云（見同上偵卷第19頁）；94年
    4月7日辯稱：是告訴人同意我拿去調現的，我去向丁○○調
    現300萬元，利息預扣很多，但這是我和丁○○的事云云，
    又改稱：我是請丁○○借300萬元來幫告訴人還貸款，．．
    ．300萬已經還給丁○○，是退票後返還，因我沒給丁○○
    利息，所以票沒還云云（見同上偵卷第105頁）；於94年8月
    12日偵查中再辯稱：（告訴人給你票何用？）希望我介紹他
    去辦高額房貸，．．．（辦房貸須開支票嗎？）要開支票，
    第一是因告訴人給佣金200萬元之保證，第二是黃要求我去
    調錢，我不知道票是不完整的云云（見同上偵卷第201頁）
    ；前後所述一再反覆，非惟與其於原審及本院審理時所辯均
    不相同，亦與借款人即證人丁○○於本院審理時所證：是某
    一星期的星期二，朋友甘大衛帶被告來找我說被告要向我借
    240萬元，說3天就還（就是下星期一），有票做擔保，被告
    有對我說這錢是他本人要借的，約定拿錢的那一天（星期五
    ），因我去南部，就交待我的員工趙漢明處理，我回來後，
    趙漢明就把系爭支票3紙交給我，後來被告錢沒有還，到了
    星期一沒有還錢也找不到被告，因為票還沒有到期，我又等
    了幾天，等票期到了我就去軋票就被跳票，就找甘大衛去找
    甲○○才又拿到第二次崴懋公司的票，但崴懋公司是拒絕往
    來戶，到現在被告也沒還錢等語（見本院卷第56頁背面、57
    頁正面、背面）均不相符。是被告向告訴人詐得系爭支票3
    紙後確實持之以本人名義向丁○○借得240萬元，且證人丁○○取得崴懋公司支票係借款未還以後之事，被告交付崴懋
    公司支票予丁○○一節與本案並無直接關連，被告先前於偵
    查中亦全未提及此事，其於原審及本院審理時猶辯稱：係持
    崴懋公司支票向丁○○借得240萬元，拿系爭支票3紙給趙漢
    明看問丁○○要不要借錢給告訴人，是後來之事，不知道丁○○有無要借錢給告訴人一節，顯係卸責之詞，不足採信。
    況被告確實有在系爭支票3紙為背書行為，有扣案系爭支票
    3紙可證，亦為被告所是認；若如被告所辯拿票給趙漢明只
    是要問丁○○要不要借錢給告訴人，被告乃從事房地產仲介
    業，常有為他人經手貸款事務，並非無經驗之人，其與告訴
    人間先前亦不認識，僅係一般委託人、被委託人之業務關係
    而已，且被告明知告訴人資力困難，焉有愚笨至任意在高達
    300萬元之系爭支票上背書擔負票據責任之理？是被告確實
    係為自己之利益持系爭支票3紙交付予丁○○之代理人趙漢
    明，並自趙漢明處取得丁○○所出借之240萬元現金之事實
    ，堪以認定。綜上查證，被告行使系爭300萬元支票借款全
    係為自己利益，與告訴人無關，所辯：自告訴人處收受系爭
    支票係要為告訴人向金主借款一節並非事實，不可採信。足
    證被告係故意向告訴人騙取支票，再偽填日期以供自己向丁○○借貸所用甚明。又被告雖向本院陳稱可再調查證人趙漢
    明云云；惟證人趙漢明於原審時已就本案經過情形到庭證述
    綦詳，且真正借款人即證人丁○○亦於本院審理時到庭就本
    案事實經過詳為證述，二人證詞互核亦相一致，認該部分事
    實已臻明確，無再傳訊證人趙漢明之必要，附此敘明。
  (四)又雖介紹被告向丁○○借款之證人甘大衛 (已於96年4月3日
    死亡)於原審時到庭證稱：被告向趙漢明取得240萬元現金時
    ，係交付一張280萬元的支票，我有在場，我有在支票上背
    書，當天給的不是3張100萬元的支票，3張100萬元的支票我
    沒有印象當天有看到，是後來再帶被告去找丁○○，他們私
    下談時，被告有拿其中一張給我看云云（見原審卷一第85-8
    9頁）。惟查：(1)、證人甘大衛此部分所述與借款人即證人
    丁○○於本院審理時所證並不相符。且實際經手之人即證人
    趙漢明於原審時亦到庭證稱：在交付現金240萬元予被告時
    ，有自被告處收受系爭支票3紙，支票上發票人是英文名字
    ，沒有印象當日還有另外一張280萬元、甘大衛有背書的支
    票等語明確（見原審卷一第80、81、84頁）。並非證人甘大
    衛所指之被告係持一張280萬元的支票（按即係被告所指之
    崴懋公司支票）借得240萬元；且如前述，被告先前於偵查
    中亦承稱有持系爭支票3紙向證人丁○○借得240萬元；及證
    人甘大衛於94年6月23日偵查中到庭亦陳稱：是我介紹被告
    向丁○○借款240 萬元，被告是做房地產生意，需要現金做
    代墊款，因他投資內湖一筆土地需要資3、5天來周轉，他買
    了一塊地，轉手就可以賺一、二百萬元，他就找我幫忙，我
    沒有能力，就介紹丁○○，被告並說他手上有3張100萬元的
    支票可為借款擔保，借錢前一天我有看到該3張支票，我與
    被告、趙漢明在光復北路「貝殼灣」餐廳見面，被告在支票
    上背書，我交給趙漢明，趙漢明就將240萬元給我轉交給被
    告等語（見偵緝卷第187頁）；則證人甘大衛於原審時所述
    ，與證人丁○○、趙漢明所證及被告先前所陳均不相符，自
    難遽信。(2)、又證人趙漢明係實際經手之人，其於93年6月
    15日偵查中亦陳稱交付240萬元予被告時，被告確實係交付
    系爭3張100萬元的支票等語（見偵緝卷第171頁，此部分係
    證人趙漢明於檢察官事務官前之陳述，雖無證據能力，惟非
    不得供本院於審酌證人趙漢明於原審時所述證言內容真實性
    之參考）；及證人丁○○於94年5月3日、94年8月12日偵查
    中亦均再陳稱：交待趙漢明拿240萬元予給被告，被告就交3
    張100萬元的支票給趙漢明，從南部回來後，趙漢明就這3張
    支票交給我等語（見同上偵卷第131、200頁。證人丁○○於
    94年5月3日偵查中陳述係於檢察官事務官前為之，雖無證據
    能力，惟非不得供本院於審酌證人趙漢明於原審時所述證言
    內容真實性之參考。另證人丁○○於94年8月12日偵查中陳
    述係以證人身分為，並經依法具結，且查無顯有不可信之情
    狀，依刑事訴訟法第159條之1第2項規定有證據能力，得為
    本案證據。）。可知，證人趙漢明、丁○○就被告向趙漢明
    拿取240萬元時確實係持系爭支票3紙一節，於偵查、原審或
    本院前後多次所述均相符合，並何矛盾，且被告先前亦曾為
    如此陳述，自有相當可信性。再參以證人甘大衛於94年6月
    23日偵查中所為上開陳述，就本案借款緣由、借款金額、地
    點、在場之人及背書情形等各節均仔細陳述，且於檢察官問
    有無補充意見時再補陳：「被告有無買地轉手，我就不清楚
    了，．．．借錢時間是在週三或週四，約好下星期一還錢，
    事後被告就不見了，我還找被告弟弟開200萬元本票及300萬
    元客票給丁○○，300萬元客票與被告拿到「貝殼灣」交給
    丁○○，我與被告都有在該客票反面背書等語（見同偵緝卷
    第187、188頁）。是證人甘大衛於於94年6月23日偵查中之
    上開陳述，就事實經過情形均明確清楚敘述，並無含混或記
    憶不清情事，並非臨時編撰虛應之詞甚明，可信度極高；對
    照其於原審時所為完全不同情節之陳述，顯然證人甘大衛於
    原審時所述並非事實，應係迴護被告之詞，不足採信，亦不
    足為被告有利之認定。
  (五)再被告係以辦理貸款徵信為由，自告訴人處取得系爭支票3
    紙，已如前述；然被告係為自己持以向丁○○之代理人趙漢
    明行使，自趙漢明處取得丁○○所出借之240萬元現金，完
    全未為告訴人之利益而使用。且被告於本院審理時亦自承：
    告訴人在2月份就已經徵信破產等語（見本院卷第58頁背面
    ），且衡諸常情向金融機關辦理不動產抵押貸款並無須提供
    支票為徵信之必要，被告亦明知上情，猶利用告訴人需款孔
    急，未及深慮，而施此詐術自告訴人處取得系爭支票3紙，
    且未久即為自己利益向他人借貸金錢，顯然被告向告訴人騙
    取系爭支票3紙，有為自己不法所有之意圖甚明。綜上所述
    ，被告辯解均不足採，本件事證已臻明確，被告犯行已堪認
    定。
三、論罪理由
  (一)新舊法之比較
  　被告行為後，前於94年2月2日修正公布之刑法，已自95年7
    月1日起施行，另刑法施行法亦於95年6月14日增訂該法第1
    條之1規定，並自95年7月1日施行。其中修正後刑法第2條之
    規定，乃係關於新舊法比較適用之準據法，其本身無關行為
    可罰性要件之變更，故於95年7月1日刑法修正施行後，如有
    涉及比較新舊法之問題，即應逕依修正後刑法第2條第1項規
    定，為「從舊從輕」之比較（最高法院95年度第8次刑事庭
    會議決議意旨參照）。茲就本案相關問題比較如下：
  　1.刑法第55條關於牽連犯之規定業經刪除，則被告所犯各罪
      間，應予分論併罰。比較新舊法結果，是用被告行為時之
      法律即修正前刑法第55條牽連犯之規定，較有利於被告。
  　2.刑法分則編各罪所定罰金之貨幣單位原為銀元，且依修正
　    前刑法第33條第5款規定，罰金刑為1銀元以上，而有關罰
      金倍數之調整及銀元與新台幣之折算標準，則定有「罰金
      罰鍰提高標準條例」及「現行法規所定貨幣單位折算新台
      幣條例」，除罰金以1銀元折算3元新台幣外，並將72年6
      月26日以前修正之刑法部分條文罰金數額提高10倍，其後
      修正者則不再提高倍數；嗣修正後刑法第33條第5款則將
      罰金刑提高為新台幣1千元以上，並以百元計算之，且因
      刑法第33條第5款所定罰金貨幣單位既已改為新台幣，刑
      法分則編各罪所定罰金之貨幣單位亦應配合修正為新台幣
      ，且考量刑法修正施行後，不再適用「現行法規所定貨幣
      單位折算新台幣條例」，為使刑法分則編各罪所定罰金之
      最高數額與刑法修正前趨於一致，爰增訂刑法施行法第1
      條之1規定，將刑法分則編各罪所定罰金之貨幣單位均改
      為新台幣，並將72年6月26日以前修正之刑法部分條文罰
      金數額提高為30倍，其後修正者則提高為3倍。是以刑法
      分則編各罪所定罰金刑之最高數額，於上開規定修正後仍
      屬一致，並無不同；但其罰金刑之最低數額，則比修正前
      提高，從而自以修正前之規定較為有利。
　　3.本案經綜合比較前述各項法律變更之結果後，修正後之刑
    　法等相關法律規定並未對被告更為有利，依據刑法第2條
      第1項前段，應一體適用修正前刑法相關規定及罰金罰鍰
      提高標準條例第1條前段、修正前該條例第2條之規定。
　(二)法律之適用
　　按支票之發票年月日，依票據法第125條第1項第7款之規定
    ，係屬支票之應記載事項，核被告所為，係犯刑法第201條
    第1項之偽造有價證券罪、第339條第1項之詐欺取財罪。又
    被告係同時自告訴人處騙取系爭3張支票，事後亦係同時行
    使，應認其亦係同時偽造發票日於系爭3張支票上，被害法
    益仍僅一個，僅為單純一罪。又被告偽造有價證券後進而行
    使，行使之低度行為應為偽造之高度行為所吸收，不另論罪
    。被告所犯上開二罪間，有方法結果之牽連犯關係，為裁判
    上一罪，應依修正前第55條前段之規定，論以較重之偽造有
    價證券罪。又被告行使發票日為偽造之系爭3張支票向證人
    丁○○詐取財物，其取得財物行為，原已包含於該行使偽券
    行為之內，並不另成詐欺罪名（最高法院31年上字第1918號
    判例要旨參照），併此敘明。
四、撤銷改判及科刑理由
    原判決以被告犯罪事證明確，據以論罪科刑，固非無見。惟
    查：票據之偽造或票據上簽名之偽造，不影響於真正簽名之
　  效力，票據法第15條定有明文，扣案系爭支票3張除發票日
    外，其餘部分係告訴人自己所填寫製作，並無不實，仍屬有
    效之票據，僅能就被告所偽造關於發票日部分沒收而已（最
    高法院84年台上字第1550號判例要旨參照），原判決未察乃
    就支票全部均宣告沒收，即非適法。被告上訴否認犯罪，固
　　無理由，惟原判決既有上開可議，自應由本院撤銷改判。爰
  　審酌被告品行、為他人辦理貸款業務竟藉機詐騙支票為自己
    借貸達240萬元，事後對告訴人丙○○、被害人均置之不理
    ，亦未達成和解，迄今仍未償還分文，並造成告訴人信用嚴
    重受損，於偵查、原審中均經通緝始到案，並一再飾詞狡辯
    ，全無悔改之意，犯後態度尤其惡劣，併其犯罪之手段、目
    的、所生危害及其他一切情狀，量處如主文第2項所示之刑
    。又扣案被告偽造發票日之支票3紙，其中關於發票日之記
    載，併依刑法第205條規定宣告沒收。
據上論斷，應依刑事訴訟法第369條第1項前段、第364條、第299
條第1項前段，刑法第2條第1項前段、第201條第1項、第339條第
1項、第205條，修正前刑法第55條，罰金罰鍰提高標準條例第1
條，判決如主文。
本案經檢察官柯麗鈴到庭執行職務。
中　　華　　民　　國　　96　　年　　7　 　月　　31　　日
 　　　　　       刑事第十七庭  審判長法　官　 趙功恆
                                      法　官   高明哲
                                      法　官   孫惠琳
以上正本證明與原本無異。
如不服本判決，應於收受送達後十日內向本院提出上訴書狀，其
未敘述上訴之理由者並得於提起上訴後十日內向本院補提理由書
（均須按他造當事人之人數附繕本）。
                                      書記官   魏汝萍
中　　華　　民　　國　　96　　年　　7 　　月　　31　　日
附錄：本案論罪科刑法條全文
刑法第201條
意圖供行使之用，而偽造、變造公債票、公司股票或其他有價證
券者，處3年以上10年以下有期徒刑，得併科3千元以下罰金。
行使偽造、變造之公債票、公司股票或其他有價證券，或意圖供
行使之用，而收集或交付於人者，處1年以上7年以下有期徒刑，
得併科3千元以下罰金。
刑法第339條
意圖為自己或第三人不法之所有，以詐術使人將本人或第三人之
物交付者，處5年以下有期徒刑、拘役或科或併科1千元以下罰金
。
以前項方法得財產上不法之利益或使第三人得之者，亦同。
前二項之未遂犯罰之。
附表：
┌──┬─────┬──────┬──────┬──────┬─────────┐
│編號│支票號碼  │發票人      │金額(新台幣)│付款人      │備註              │
├──┼─────┼──────┼──────┼──────┼─────────┤
│1   │AE0000000 │丙○○      │100萬元     │臺灣銀行台北│支票係富善公司所申│
│    │          │            │            │世貿中心分行│請使用，惟其負責人│
│    │          │            │            │            │丙○○僅以其英文名│
│    │          │            │            │            │簽章，未填載發票年│
│    │          │            │            │            │月日，且未蓋用實際│
│    │          │            │            │            │發票人富善公司留存│
│    │          │            │            │            │金融機構印鑑章。  │
├──┼─────┼──────┼──────┼──────┼─────────┤
│2   │AE0000000 │同上        │100萬元     │同上        │同上              │
├──┼─────┼──────┼──────┼──────┼─────────┤
│3   │AE0000000 │同上        │100萬元     │同上        │同上              │
└──┴─────┴──────┴──────┴──────┴─────────┘
